【裁判字號】    94,易,849
【裁判日期】    950207
【裁判案由】    傷害等
【裁判全文】
臺灣桃園地方法院刑事判決               94年度易字第849號
公  訴  人  臺灣桃園地方法院檢察署檢察官
被      告  丙○○
選任辯護人  黃欣欣律師
            林  凱律師
上列被告因傷害等案件，經檢察官提起公訴（94年度偵字第2148
號），本院判決如下：
    主  文
丙○○於公務員依法執行職務時，當場侮辱，處拘役伍拾日，如
易科罰金，以佰元折算壹日。又傷害人之身體，處有期徒刑伍
月，如易科罰金，以佰元折算壹日。
    事  實
一、丙○○係桃園縣第15屆縣議員公務員，甲○○係桃園縣立觀
    音國民中學（下稱觀音國中）校長公務員。丙○○因不滿觀
    音國中教評會於民國93年7 月23日及7 月28日2 次進行教師
    甄試審查資格時均未錄用藍民遠為該校生物教師，遂於同年
    11月1 日桃園縣議會進行質詢桃園縣政府教育局時，依地方
    制度法及桃園縣議會縣政總質詢辦法之相關規定，要求觀音
    國中校長甲○○於同年11月29日列席桃園縣議會第15屆第6
    次定期會議員總質詢及預算審查會備詢，桃園縣政府乃發函
    請甲○○列席備詢。甲○○在接獲桃園縣政府寄發之列席備
    詢公函後，即於同年11月29日上午9 時許前往桃園縣議會列
    席備詢而依法執行職務，同日上午議會進行中，丙○○要站
    在備詢台前之甲○○回答其手持植物之名稱，甲○○答稱「
    這是生物科範疇，應該請生物老師回答」，詎丙○○因不滿
    甲○○答話之態度及內容，乃假借公務員職務上質詢公務員
    之機會，自其座位走向備詢台前，將手持植物往甲○○臉部
    丟擲，甲○○雖及時閃躲惟該植物仍甩打到其頭部，而對依
    法執行職務之公務員甲○○施強暴，復另基於侮辱公務員之
    犯意，對於依法執行職務之甲○○當場辱「破麻仔」（台
    語），以此足以貶損甲○○人格、社會價值之言詞當場侮辱
    之。丙○○復接續前開妨害公務併傷害人之身體之犯意，再
    上前以手及肩膀猛力推撞甲○○前胸處，致甲○○因站立不
    穩遭其後方台階絆倒而側身倒地，在倒地前頭部復碰撞備詢
    台旁另一台階，致其受有頭部外傷併輕微腦震盪、頸部外傷
    、腰部挫傷等傷害。
二、案經被害人甲○○訴由臺灣桃園地方法院檢察署檢察官併自
    動偵查後起訴。
    理  由
一、訊據被告丙○○固坦認在前揭議會總質詢會議進行中，向接
    受備詢之甲○○校長丟擲植物及上前推撞甲○○跌倒等事實
    ，惟否認有妨害公務及當場侮辱公務員、傷害之犯行，辯稱
    ：依伊搜集來的資料，藍民遠教師已經通過老師的筆試及試
    教，分派到觀音國中，觀音國中的教評會卻重來對藍民遠實
    施考試，伊認為學校有刁難藍民遠之嫌，就請甲○○備詢，
    當天伊在問甲○○校園有那些植物，甲○○回答伊那是生物
    老師的事，態度很強硬，有2 次重複這種問答，伊覺得不受
    尊重，當時又值選舉期間，壓力很大，一時失去理性，上前
    用手肘推他一下，因甲○○後方有階梯才會跌倒，但他的頭
    沒有碰到任何東西，伊也沒有打甲○○，不認為甲○○有受
    診斷證明書上記載之傷，那些傷應是她自己口述給醫師，醫
    師照她所述寫的，伊也沒有甲○○「破麻仔」，並無妨害
    公務之犯意及傷害、侮辱公務員之行為云云。惟查：
  (一)前揭事實，業據被害人甲○○於偵審中指訴綦詳（見93年度
    他字第1344號卷第10頁、本院95年1 月24日審判筆錄），且
    經證人即桃園縣議會議事組主任乙○○於本院審理時到庭證
    述屬實（見95年1 月24日審判筆錄），並有翻拍自該次議會
    錄影光碟有關被告以植物丟擲甲○○及推撞甲○○跌倒之照
    片共13幀附卷（見93年度他字第1344號卷第16、17頁中國時
    報93年11月30日剪報之照片、94年度偵字第2148號卷第25至
    29頁甲○○提供之翻拍照片）及桃園縣議會第15屆第6 次定
    期會議錄影光碟1 片扣案可佐。被告並坦認有在前述議會進
    行中將手持植物丟擲甲○○，及推撞甲○○跌倒之事實（被
    告否認有辱告訴人『破麻仔』部分，詳如後述）。又被告
    以手及肩膀推撞站立在備詢台前之甲○○，致甲○○因站立
    不穩遭其後方台階絆倒而側身倒地，在倒地前頭部復碰撞備
    詢台旁另一台階，致使告訴人甲○○受有頭部外傷併輕微腦
    震盪、頸部外傷、腰部挫傷等傷害，除據告訴人甲○○指訴
    綦詳（見本院95年1 月24日審判筆錄）外，甲○○因被告上
    開行為受傷後約40分鐘後即前去桃園敏盛綜合醫院急診及翌
    日（93年11月30日）復再前往該院急診，隨即住院3 日始出
    院（93年11月30日至同年12月2 日），而經觀察診斷結果認
    甲○○受有前述之傷害，亦有敏盛綜合醫院診斷證明書1 份
    在卷可按。另告訴人甲○○係觀音國中校長，係依教育人員
    任用條例依法任用之人員，係屬公務員，因被告丙○○於93
    年11月1 日在桃園縣議會進行桃園縣政府教育局質詢時，依
    地方制度法及桃園縣議會議事規則等規定，要求觀音國中校
    長甲○○列席備詢，始經桃園縣政府函請其於桃園縣議會第
    15屆第6 次定期會議員總質詢及預算審查會中列席備詢，業
    據證人即桃園縣政府教育局學管課課長賴貞忠及該課辦事員
    洪琳雅、證人乙○○於偵查中證述明確（見94年度偵字第
    2148號卷第33頁），而證人乙○○、賴貞忠、洪琳雅於偵查
    中所為證述，均經具結，且被告及其選任辯護人於本院言詞
    辯論終結前，均未對其等於偵查中證述聲明異議，依刑事訴
    訟法第159 條之1 第2 項、第159 條之5 第2 項規定，自得
    採為證據，此外並有桃園縣政府93年11月1 日府教學字第
    0930294016號函、桃園縣立觀音國民中學出差核定單各乙紙
    附卷可稽，足見告為前述行為時，告訴人甲○○係屬依法執
    行職務甚明。
  (二)被告雖辯稱：伊並未對甲○○辱「破麻仔」云云。惟查，
    被告於前述議會質詢甲○○時，因不滿甲○○回答之方式及
    內容，憤而自其座位走至備詢台前，將手持植物丟擲甲○○
    ，復當場對甲○○辱稱「破麻仔」等情，業據告訴人甲○○
    迭於偵查及本院審理時指訴甚詳，且觀之告訴人甲○○自始
    於偵查中即指述在同一議會進行中被告除有向其丟擲植物及
    推撞其跌倒等事實外，亦同時指述被告有當場對其辱「破
    麻仔」，至本院審理時止均為相同指述，而被告向甲○○丟
    擲植物及推撞其跌倒等事實，均為被告所不否認，復有前述
    證人乙○○之證述及扣案錄影光碟及翻拍照片佐證，堪認告
    訴人甲○○該等部分指述均屬實，則告訴人甲○○既明確指
    述被告有前述丟擲植物及推撞其跌倒之事實，衡情其應無再
    任意為被告當場另有對其辱「破麻仔」之不實指述之必要
    。再徵之被告在前開議會進行中，因不滿甲○○回答之方式
    及內容，憤而離席走下備詢台前將手持植物丟擲甲○○，此
    亦為被告所不否認，並經本院勘驗前開議會錄影光碟屬實（
    見本院94年11月10日勘驗筆錄），顯然被告確係處於盛怒之
    情緒，則被告在丟擲植物時有告訴人指述之當場對甲○○辱
    「破麻仔」，尚無悖離常情之處，足徵告訴人甲○○此部
    指訴確為真實，堪認被告確有於前揭議會進行中，當場對甲○○辱「破麻仔」甚明。而依被告對告訴人辱稱「破麻仔
    」，依一般社會通念，已足以貶損甲○○人格、社會價值，
    亦屬明確。被告空言否認並執前情置辯，核屬卸責之詞，自
    不足採。雖本院勘驗前開議會錄影光碟結果，在被告向甲○○丟擲植物前、後未能清晰聽聞被告有口出「破麻仔」之語
    句，有前述勘驗筆錄可稽，然依告訴人甲○○前開所述各節
    及卷附翻拍照片所示，被告係離開其座位走至備詢台前，與
    告訴人呈近距離面對面時，始將手持植物丟擲甲○○，斯時
    被告已遠離其座位之麥克風，而渠等站立之備詢台前亦無任
    何麥克風等擴音之相關設備，則在空間甚屬寬敞之議會，復
    無任何擴音設備之輔助下，致該次議會之錄影光碟未能清晰
    錄得被告對甲○○辱「破麻仔」之聲音，衡情並非全然不
    可想像之事，此與證人乙○○於本院審理時證稱：「．．剛
    才證人甲○○說被告是在向他丟植物時他，因為該地點已
    經遠離麥克風，距離我的所在也有一小段距離，這時我確實
    就沒有聽到被告有無人」等語適相符合。惟本院依據前開
    客觀事實，已足以認定被告確有在前揭議會質詢中當場侮辱
    甲○○「破麻仔」之行為，本院前述勘驗筆錄所為「未聽聞
    被告以破麻仔侮告訴人」之記載及證人乙○○前述所證情
    節，尚不足資為有利被告事實之認定。
  (三)又被告辯稱：伊有推甲○○，但甲○○是因被其後方台階絆
    倒才倒地，但頭部並未著地，不應受有腦震盪、頭部外傷等
    傷害云云，被告之選任辯護人亦為被告辯護稱：告訴人受推
    跌倒時，頭、頸部並未撞擊地面或物品，並無受傷之虞，且
    議會之地面係木質地板上覆以厚實地毯，縱告訴人頭部碰撞
    地面，亦不致造成外傷，告訴人於事發後約1 小時始離開議
    會，一切正常，告訴人提出之診斷證明書上記載頭部外傷併
    輕微腦震盪、頸部外傷與本案無關，且該診斷證明書記載不
    得訴訟證明使用，是認診斷證證明書不具證據能力云云。惟
    查告訴人甲○○於本院審理時證稱：「．．結果被告就拿植
    物甩我的臉，我很驚訝，他又立刻推倒我，結果我的頭向後
    倒下去，撞到台階，我想趕快站起來，這時就發現我的頭、
    腰部、頸部都非常的痛，．．當時我跌倒後，覺得很不舒服
    ，議會結束後我有到敏盛醫院急診，醫生發現我的頭部有腫
    起來，我的腰部有挫傷，就叫我留院觀察，當天晚上我先回
    去，但是我回去就有吐，第二天就趕快去看醫生，醫生就說
    我要住院，醫生診斷我有輕微腦震盪，後來我住院了3 天」
    等語（見本院95年1 月24日審判筆錄第3 、4 頁），另參諸
    卷附翻拍照片及本院前述勘驗筆錄，被告確係在備詢台前以
    植物丟擲甲○○後，即上前站在告訴人前方，以手及肩膀猛
    力推撞甲○○前胸處，甲○○因受被告猛力推撞站立不穩遭
    其後方台階絆倒而側身倒地，其頭部在倒地前再碰撞到備詢
    台旁另一台階（見93年度他字第1344號卷第16、17頁中國時
    報93年11月30日剪報之照片、94年度偵字第2148號卷第25至
    29頁甲○○提供翻拍照片）等情相互觀之，告訴人甲○○所
    指遭被告推撞側身倒地時其頭部有撞到備詢台旁另一台階一
    節並非子虛，此外復有告訴人甲○○所提與其指述相符之前
    開敏盛醫院診斷證明書可證，堪認告訴人確有因遭被告推撞
    跌倒而受有如上開診斷證明書所載之傷害結果，至臻明確。
    被告及其選任辯護人指稱告訴人頭部並未著地，不應有腦震
    盪、頭部外傷及頸部挫傷之傷害云云，及辯護人另辯護稱告
    訴人所提出之前開診斷證明書上記載不得作為訴訟證明，認
    該診斷證明書並無證據能力云云，均屬無據，委無足採。至
    本院勘驗議會錄影光碟結果，僅看見甲○○受被告推撞後側
    身倒地畫面，未看見甲○○頭部有明顯碰撞備詢台旁另一台
    階之畫面（指第一、2 點），惟此僅係該議會錄影角度係由
    面向備詢台右後方向攝錄之故而未能全然擷取該畫面（按告
    訴人甲○○側身倒地方向在面向備詢台左方，致甲○○頭部
    碰撞備詢台旁台階之位置適為備詢台所遮蔽），非可依此即
    認被告前開所辯有據，尚不得以上開勘驗筆錄該部勘驗結果
    而為被告有利之認定；另證人乙○○於本院審理時證稱：「
    沒有注意甲○○跌倒時頭部有無著地」等語（見同上審判筆
    錄），自亦無從據為被告有利之認定。而依前述被告推撞告
    訴人甲○○之客觀情狀觀之，足見被告確係基於傷害之直接
    故意用力推撞，致其受傷，被告之行為與告訴人之受傷間，
    具有相當因果關係。從而，被告前揭傷害甲○○之犯行明確
    ，被告之選任辯護人聲請調取甲○○於93年11月29日及11月
    30日病歷紀錄，並將議會錄影光碟及病歷紀錄送請台大醫院
    鑑定告訴人有無因此造成頭部外傷並輕微腦震盪、頸部外傷
    一節，因本院認告訴人確因被告推撞致受有前述傷害事實明
    確，認核無必要，附此敘明。
  (四)按司法院大法官會議釋字第165 號解釋文謂：「．．．地方
    議會為發揮其功能，在其法定職掌範圍內具有自治、自律之
    權責，對於議員在議會時所為之言論，並且在憲法保障中央
    民意代表言論之精神下，依法予以適當之保障，俾得善盡表
    達公意及監督地方政府之職責。惟上項保障，既在使地方議
    會議員順利執行職務，自應以與議案之討論、質詢等有關會
    議事項所為之言論為限，始有免責之權，如與會議事項無關
    ，而為妨害名譽或其他顯有違法之言論，則係濫用言論免責
    權；而權利不得濫用，乃法治國家公法與私法之共同原則，
    即不應再予保障。故地方議會議員在會議時就有關會議事項
    所為之言論，應受保障，對外不負責任。但就無關會議事項
    所為顯然違法之言諭乃難免責。」，復參酌釋字第165 號解
    釋文：「憲法第七十三條規定立法委員在院內所為之言論及
    表決，對院外不負責任，旨在保障立法委員受人民付託之職
    務地位，並避免國家最高立法機關之功能遭致其他國家機關
    之干擾而受影響。為確保立法委員行使職權無所瞻顧，此項
    言論免責權之保障範圍，應作最大程度之界定，舉凡在院會
    或委員會之發言、質詢、提案、表決以及與此直接相關之附
    隨行為，如院內黨團協商、公聽會之發言等均屬應予保障之
    事項。越此範圍與行使職權無關之行為，諸如蓄意之肢體動
    作等，顯然不符意見表達之適當情節致侵害他人法益者，自
    不在憲法上開條文保障之列。至於具體個案中，立法委員之
    行為是否已逾越保障之範圍，於維持議事運作之限度內，固
    應尊重議會自律之原則，惟司法機關為維護社會秩序及被害
    人權益，於必要時亦非不得依法行使偵審之權限。」，並於
    解釋理由書中說明：「……至於具體個案中，立法委員之行
    為是否已逾越範圍而應負刑事責任，於維持議事運作之限度
    內，司法機關依民主憲政之常規，固應尊重議會自律之原則
    ，惟遇有情節重大而明顯，或經被害人提出告訴或自訴時，
    為維護社會秩序及被害人權益，亦非不得依法行使偵審之權
    限」。查被告於93年11月29日桃園縣議會進行第15屆第6 次
    定期會議員總質詢時，因不滿備詢之甲○○校長回答其問話
    之態度及內容，即將手持植物丟擲甲○○臉部，並當場以「
    破麻仔」辱甲○○，繼則用力猛推甲○○致其倒地受有前
    述傷害，足見被告當時所為顯然不符意見表達之適當情節致
    侵害他人法益，自不在憲法上開條文保障之列而具有侵害他
    人依法應受保障法益之故意，應負刑責，自不屬言論免責權
    之範圍，亦與權力分立之原則無關。綜述，被告所犯前開妨
    害公務、傷害、侮辱公務員等罪已甚明確。被告上開所辯，
    委係圖卸刑責之詞，不足採信，其前揭犯行均堪認定，應依
    法論科。
二、核被告丙○○為公務員假借職務上之機會對於公務員依法執
    行職務時，施強暴，並當場侮辱公務員復傷害人之身體，係
    犯刑法第134 條前段、第135 條第1 項之妨害公務執行罪、
    第140 條第1 項前段之侮辱公務員罪、第277 條第1 項之傷
    害罪，均應依法加重其刑至二分之一。被告在同一議事進行
    中對依法執行職務之公務員甲○○先丟擲植物，繼而用力猛
    推甲○○倒地之妨害公務犯行，仍屬一犯意接續多次行為，
    侵害一個法益，應為接續犯，屬單純一罪。被告以手及肩膀
    猛推甲○○致倒地而受有如事實欄所載之傷害，所犯妨害公
    務執行及傷害二罪，有方法結果之牽連關係，應從一重之傷
    害罪處斷。又被告所犯上開傷害、侮辱公務員二罪間，犯意
    各別，行為互殊，應分論併罰。爰審酌被告素行尚稱良好，
    有卷附台灣高等法院被告前案紀錄表可按，惟身為縣議會議
    員，未能理性問政，而對於執行公務之告訴人施強暴並當場
    言詞侮辱，妨害國家公務員執行職務之嚴正性，惟念其犯後
    在議事進行中即公開向告訴人道歉（有本院前開勘驗筆錄及
    卷附相關媒體報導可稽），犯後尚有悔意，及其犯後態度等
    一切情狀，量處如主文所示之刑，並分別諭知易科罰金之折
    算標準。
據上論斷，應依刑事訴訟法第299 條第1 項前段，刑法第134 條
前段、第135 條第1 項、第140 條第1 項前段、第277 條第1 項
、第55條、第41條第1 項前段、第51條第10款，罰金罰鍰提高標
準條例第1 條前段、第2 條，判決如主文。
本案經檢察官徐則賢到庭執行職務。
中    華    民    國    95    年    2     月    7     日
                  刑事第七庭審判長法  官  孫惠琳
                                  法  官  賴淑美
                                  法  官  林惠霞
以上正本證明與原本無異。
如不服本判決，應於判決送達後10日內向本院提出上訴狀（應附
繕本），上訴於臺灣高等法院。
                                  書記官  陳恩如
中    華    民    國    95    年    2     月    7     日
附錄本案論罪科刑法條全文：
刑法第134條
公務員假借職務上之權力、機會或方法，以故意犯本章以外各罪
者，加重其刑至二分之一。
刑法第135條第1項
對於公務員依法執行職務時，施強暴脅迫者，處三年以下有期徒
刑、拘役或三百元以下罰金。
刑法第140 條第1 項
於公務員依法執行職務時，當場侮辱，或對於其依法執行之職務
公然侮辱者，處六月以下有期徒刑、拘役或一百元以下罰金。
刑法第277條
傷害人之身體或健康者，處三年以下有期徒刑、拘役或一千元以
下罰金。


司法院資訊處製作；財團法人民間司法改革基金會備份。
